【裁判字號】    97,訴,1253
【裁判日期】    990326
【裁判案由】    債務不履行損害賠償
【裁判全文】
臺灣臺南地方法院民事判決              97年度訴字第1253號
原      告  嘉聚製管股份有限公司
法定代理人  甲○○
訴訟代理人  吳啟勳  律師
被      告  台灣省自來水股份有限公司第六區管理處
法定代理人  乙○○
訴訟代理人  郭淑慧  律師
上列當事人間請求債務不履行損害賠償事件，本院於民國99年3
月9 日言詞辯論終結，判決如下：
    主  文
原告之訴及假執行之聲請均駁回。
訴訟費用由原告負擔。
    事  實
一、原告起訴主張：
  (一)被告以第3 次購案標購ABS 塑膠硬質管等乙批，由原告以含
    稅總價新臺幣（下同）27,880,000元得標在案，為便於核算
    單價及稅項，減為含稅總價27,879,653元（不含稅265,520,
    520 元）訂約，兩造於民國96年6 月15簽訂臺灣省自來水股
    份有限公司（第六區管理處）契約字號：（96）六物約字第
    019 號買賣契約，被告於96年6 月22日以台水六發字第0960
    0068980 號函檢送「ABS 塑膠管」等乙批之財物契約正本（
    下稱系爭契約）乙份予原告。系爭契約定有履約期限自簽約
    日起一年內為通知製造交貨有效期限。因原告為從事於水器
    材料等批發業、零售業之公司，非為製造廠商，為兩造上開
    契約履行之必要，乃於96年6 月30日與第三人嘉新製袋股份
    有限公司（下稱嘉新公司）訂立材料買賣合約書，將原告依
    系爭契約備供交貨予被告之ABS 管乙批，以含稅總價21,873
    ,600元（不含稅20,832,000元）訂購，以備履約之需。
  (二)詎被告自96年6 月15日簽訂系爭契約後一年間，卻未依約通
    知原告交貨。因兩造所簽立之系爭契約，於法屬雙務契約，
    被告就其依約自簽約後一年內通知原告交貨之義務遲延未履
    行，依民法第231 條第1 項規定，原告自得請求賠償。又本
    件由於被告未依約於簽約後一年內通知原告交貨，則自簽約
    日後屆滿一年，即已不能給付，此不能給付之原因，全在於
    被告任意所致，依民法第226 條第1 項規定，原告亦得據之
    請求賠償。而就系爭契約與原告與第三人嘉新公司對照觀之
    ，倘被告誠信依約履行，原告可獲得5,720,050 元之履約利
    益，由於被告未依約於簽約後一年內通知原告交貨，致使原
    告受有上開履約利益之損失，依民法第216 條規定，被告就
    原告所失利益之損失自應賠償。
  (三)又本件兩造所立系爭契約中之「臺灣省自來水公司第六區管
    理處財物採購契約條款」（下稱財物採購契約條款）第9 條
    第一項之約定略以: 「履約期限自簽約日起一年內為通知製
    造交貨有效期限」。準此，其為附終期之法律行為。又上開
    履約期限自96年6 月15日簽約日起一年內為其有效期限，但
    被告於上開有效期限內，非但完全未通知原告製造交貨，亦
    未有其他狀況之說明通知，因此，無論被告於契約有效履約
    期限內未通知原告製造交貨之原因何在，依民法第102 條第
    2 、3 項準用同法第100 條規定，被告對原告就系爭契約所
    應得之履約利益，應負損害賠償責任。
  (四)又由系爭契約中之「臺灣省自來水公司第六區管理處採購物
    料投標須知」（下稱採購物料投標須知）第39條載明：「履
    約保證金金額：一定金額: 新台幣276 萬元整」觀之，顯見
    原告於本件履約有效期限內繳交履約保證金276 萬元，而本
    件既因被告之事由致未於履約有效期限內通知原告製造交貨
    履約，參酌民法第249 條第3 款規定，被告至少亦應賠償原
    告276 萬元。
  (五)再系爭契約中之財物採購契約條款第15條約定: 「遲延履約
    ：（四）逾期違約金之總額，以契約價金總額之20% 為上限
    」，而本件既因被告之事由致未通知原告於有效履約期限內
    製造交貨，則被告之違約，參酌此約定，亦應賠付原告本件
    契約價金總額之20% 。
  (六)為此聲明：
    1.被告應給付原告5,720,050 元，及自起訴狀繕本送達之翌
      日起至清償日止，按週年利率百分之5 計算之利息。
    2.請准供擔保後為假執行。
二、被告則以：
  (一)兩造間之契約性質為預約式之本約，觀之採購物料投標須知
    第71條、財物採購契約條款第1 條載明「預估數量」、第9
    條之約定自明。
  (二)又系爭契約係屬預約式契約，履約期限為一年，契約所定數
    量、金額僅為執行上限，實際成交數量由被告視需要量分批
    通知原告製造交貨，履約期限屆至或達成契約所定金額上限
    者，則契約完成。本案契約既約定應由被告視己之需要量分
    批通知原告交貨，則嗣後被告因工程減縮並無需要量，無須
    通知原告分批交貨，乃無違契約約定。現一年履約期限已屆
    至，被告並無給付遲延或給付不能之情事，原告主張債務不
    履行損害賠償，於法無據。
  (三)被告係屬國營事業，具政策性、公用性、服務性及社會性等
    經營任務，並依自來水法第48條負有「適當之備用供水能力
    ，儘量減少斷水之可能性與時間」責任，是關於供水物料〈
    如本案標的ABS 塑膠硬質管〉之採購，需兼具「供應充足無
    中斷之虞」暨「避免過量、屯積」二項要求，乃有別於一般
    固定數量之財物採購，被告確有必要視實際需要量而分批通
    知廠商製造交貨。此外，被告因固定成本投資大，水價不能
    合理反映成本，為降低資金積壓，達至前述經營任務，被告
    之財務標購契約，均採取預約式（開口式）採購，即一次標
    購分批按實際需用量通知廠商交貨方式辦理。
  (四)被告公司在預估96年度及97年度可能會有同等用料需求情形
    下，為使各項工程順利進行，始於96年6月15日與原告簽訂
    系爭契約，惟96年因景氣即逐漸降溫，房地產、汽車、餐飲
    百貨、旅遊等各行各業，也都深受投資與消費停滯之苦，導
    致被告公司各項工程縮減，方未通知原告製造交貨。
  (五)末參照政府採購法施行細則第64條之1「機關依本法第52條
    第1項第1款或第2款規定採最低標決標，其因履約期間數量
    不確定而於招標文件規定以招標標的之單價決定最低標者，
    並應載明履約期間預估需求數量。招標標的在二項以上而未
    採分項決標者，並應以各項單價及其預估需求數量之乘積加
    總計算，決定最低標。」規定意旨，此規定雖係規範「以單
    價決定最低標」之情形，而與本案有別，然已足見政府採購
    法賦予廠商得訂立預約式契約之權限。
  (六)被告就本案標的ABS塑膠硬管之前次採購，得標廠商為協羽
    機械工業股份有限公司 (以下簡稱協羽公司)，契約期間為
    95 年11月29日至96年11月28日計1年，亦因工程緊縮，無工
    程所需用料，被告公司乃通知交貨期限一再展延，且並未全
    部通知交貨，又被告業務範圍雖包括台南縣市，惟ABS塑膠
    硬質管其特性為耐腐蝕適用鹽分較高之濱海地區，只使用於
    七股之沿海地區，並非台南縣市之其他大部分地區均有需求
    量，目前被告公司仍有庫存ABS塑膠硬質管。
  (七)次查被告業於採購物料投標須知第62條告知未保留未來向得
    標廠商增購之權利總價內，再參以前述本採購案契約契約期
    限自簽約日起一年內為通知製造交貨有效期限。兩者無論何
    者先屆至，即表示契約完成。顯見契約所定預估數量為最大
    值，實際執行數量則賦予被告依己之需求而定，則嗣後被告
    因工程減縮並無需要量，無須通知原告分批交貨，乃無違契
    約約定，更無可歸責事由云云可言。原告主張損害賠償於法
    無據。
  (八)況系爭契約所定預估數量為最大值，賦予被告決定實際執行
    數量，並依廠商實際供應數量結算價金，故臺灣省自來水股
    份有限公司於98年1 月16日以台水料字第0970043966號函送
    之自94年至96年6 月15日止之「各區處ABS 塑膠管買賣契約
    執行情形表」顯示，大多數契約執行金額均未達契約所定金
    額，然除本案涉訟外，餘均已完成履約結案。是原告主張依
    契約所載最大值鑑定履約利益，確屬無據。且原告於投標前
    既已知悉本案為預約式採購，實際執行數量不明確而由被告
    決定，即難謂原告因此受有無法取得全部履約利益之損害。
  (九)為此聲明：
    1.原告之訴暨假執行之聲請均駁回。
    2.如受不利判決，請准供擔保，免為假執行。
三、下列事實經兩造協議列為不爭執事項，爰作為本件判決之基
    礎：
  (一)被告以第3 次購案標購ABS 塑膠硬質管等乙批，由原告以含
    稅總價27,880,000元得標，後減為含稅總價27,879,653元訂
    約，兩造並於96年6 月15日簽訂臺灣省自來水股份有限公司
    （第六區管理處）契約字號（96）六物約字第019 號買賣契
    約。
  (二)兩造契約約定履約期限，通知製造交貨有效期限：自簽約日
    起l 年內為通知製造交貨有效期限。
  (三)被告未通知原告交貨。
  (四)本案系爭買賣契約為本約。
四、下列事項經兩造協議後，列為爭執要點，爰作為本件判決所
    應審究之範圍：
  (一)系爭契約之性質為何？被告是否有通知叫貨之給付義務？
  (二)原告依據民法第226 條第1 項、第231 條第1 項規定請求有
    無理由？
  (三)原告依據民法第102 條第2 、3 項準用第100 條規定請求有
    無理由？
  (四)原告依據民法第249條第3款規定請求有無理由？
  (五)原告依據系爭契約中財物採購契約條款第15條第4 款遲延履
    約之違約金之約定請求有無理由？
  (六)原告是否因此受有損失？如有，其損失金額為何？
五、得心證之理由：
  (一)系爭契約之性質為何？被告是否有通知叫貨之給付義務？
    1.按所謂繼續性契約（或稱繼續性債之關係）者，乃指債之
      內容，非一次之給付可完結，而是繼續的實現，依其種類
      可分為二，一為固有的繼續性契約，諸如僱傭、合夥、租
      賃、使用借貸及寄託等均是，一為繼續性供給契約，其與
      固有繼續性契約之不同，在於其之繼續性，係依當事人之
      意思於契約中訂定之，即當事人約定一方於一定或不定期
      限內，向他方繼續供給定量或不定量之一定種類品質之物
      ，而由他方按一定之標準支付價金之契約，此種類型契約
      具有四個特色：(1)單一契約(2)定期或不定期(3)給付之範圍
      與各個供給之時間，得自始確定或依買受人之需要決定之
      (4)當事人自始欠缺分期履行一個數量上自始業已確定給付
      之認識，屬於此類契約者，諸如瓦斯、自來水、報紙或鮮
      乳等之供給是。經查，本件依兩造不爭執之系爭契約書，
      其中「招標投標及契約文件」記載招標機關決標簽約如下
      （以下各項由招標機關填寫並簽署後完成簽約）：「三、
      履約期限：交貨期限：通知製造交貨有效期限：自簽約日
      起一年內為通知製造交貨有效期限」等語。其中財物採購
      契約條款第4 條約定契約價金之給付，得為下列方式：「
      依實際供應數量結算，以契約中所列履約標的項目及單價
      ，依完成履約實際供應數量給付。…」；第6 條約定契約
      價金之給付條件：「分批交貨，驗收合格後結付該批款項
      」；第9 條約定履約交貨方式及期限：「（一）履約期限
      ：標的各項目數量為預估需求數量，契約執行上限金額為
      契約含稅總價內。履約期限自簽約日起一年內為通知製造
      交貨有效期限。（本契約之有效期及有效期屆滿或終止前
      發出之訂購通知均屬有效）。本契約所訂物料、口徑、規
      格如含二種以上時，在合約總金額範圍內，機關得視實際
      用料需要，調整所訂之物料、口徑、規格種別之數量通知
      廠商交貨。（二）履約期間內由機關視實際需要量分批通
      知廠商製造交貨，其交貨期限視數量多寡而定如下：(1)每
      批按通知數量多寡而定，不分口徑，合計數量在14,000公
      尺以內者，自通知發文日第5 天起算30天內交清；每增加
      1000公尺，再增加一天，尾數未達1000公尺者，以1000公
      尺計算天數。…」等語。又採購物料投標須知第71條約定
      ：「招標標的之功能、效益、規格、標準、數量或場所等
      說明及得標廠商應履行之契約責任：1.本採購係屬預約式
      契約（或稱開口式契約），預估各項目數量如下：(1)ABS
      塑膠管110mm28,000 公尺…。(2)本採購案契約執行之上限
      金額為契約總價內，契約期限自簽約日起一年內為通知製
      造交貨有效期限。兩者無論何者先屆至（最後一批須俟交
      貨驗收合格），即表示契約完成。」等語。執此，系爭契
      約顯係就一定期間內被告所需貨物之品項、規格、預估數
      量有所約定，而各個給付日期及數量，則均依被告之實際
      需要而定，被告得視實際需要量通知原告分批交貨，並依
      完成履約實際供應數量結算給付價金，揆諸前揭說明，系
      爭契約之性質應屬買賣性質之繼續性供給契約無訛。
    2.又原告主張依上開契約內「招標投標及契約文件」：招標
      機關決標簽約如下（以下各項由招標機關填寫並簽署後完
      成簽約）：「三、履約期限：交貨期限：通知製造交貨有
      效期限：自簽約日起一年內為通知製造交貨有效期限」及
      財物採購契約條款第9 條履約交貨方式及期限所載：「（
      一）履約期限：標的各項目數量為預估需求數量，契約執
      行上限金額為契約含稅總價內。履約期限自簽約日起一年
      內為通知製造交貨有效期限…。（二）履約期間內由機關
      視實際需要量分批通知廠商製造交貨，其交貨期限視數量
      多寡而定如下」之約定，認被告有通知叫貨之給付義務云
      云。惟查：上開契約條文乃係約定雙方之履約期限，而該
      履約期限為被告通知製造交貨之有效期限，即自簽約日起
      一年內為通知製造交貨之有效期限，且係約定由被告視實
      際需要量，得分批通知原告交貨，並非約定被告有向原告
      通知叫貨之給付義務，此觀諸上開契約條文內容甚明。原
      告主張依財物採購契約條款第9 條履約交貨方式及期限約
      定內容觀之，並無被告於通知製造交貨之有效期限內，有
      可完全不通知原告製造交貨之約定，尚有誤會。抑且，臺
      灣省自來水股份有限公司自94年至96年6 月15日止計公開
      招標決標採購「ABS 」塑膠管20案（含本件訴訟案），契
      約總金額為198,086,694 元，履約交貨163,612,761 元，
      此有98年1 月16日以台水料字第09700439 60 號函暨「各
      區處ABS 塑膠管買賣契約執行情形表」在卷足按。觀諸上
      開契約執行情形，可知被告並未通知得標廠商全部交貨，
      履約交貨金額與契約約定金額尚有差距者計有13案（不含
      本件訴訟案），此適足以證明被告為達自來水法第48條所
      賦「適當之備用供水能力，儘量減少斷水之可能性與時間
      」之責任，關於供水物料之採購，為兼具供應充足無中斷
      之虞及避免過量、屯積之要求，乃與供貨之得標廠商簽訂
      視被告之實際需要量通知取貨之繼續性供給契約。益徵兩
      造簽訂之系爭契約，亦係約定由被告視實際需要量通知交
      貨，再依實際供應數量結算給付價金，而非簽署一經簽立
      契約，被告不問實際需要量，概需進貨並給付價金之契約
      ，蓋倘如此，被告要難達成其依自來水法所賦責任及上開
      供水物料供應充足無中斷之虞及避免過量、屯積之要求。
      綜上，原告主張依上開契約條文之約定認被告有通知叫貨
      之給付義務，洵屬無據。
  (二)原告依照民法第226 條第1 項、第231 條第1 項規定請求有
    無理由？
    1.按因可歸責於債務人之事由，致給付不能者，債權人得請
      求賠償損害；又債務人遲延者，債權人得請求其賠償因遲
      延而生之損害，民法第226 條第1 項、第231 條第1 項定
      有明文。又所謂給付不能，係指依社會觀念，其給付已屬
      不能者而言，給付遲延，則指債務人於應給付之期限，能
      給付而不為給付。給付遲延、給付不能，均以債務人有給
      付義務為其前提。
    2.查原告雖主張兩造所簽系爭契約，於法屬雙務契約，被告
      就其依約自簽約後一年內通知原告交貨之義務遲延未履行
      ，依民法第231 條第1 項給付遲延規定，原告自得請求賠
      償。又由於被告未依約於簽約後一年內通知原告交貨，則
      自簽約日後屆滿一年，即已不能給付，此不能給付之原因
      ，全在於被告任意所致，依上揭法條規定，原告得據以請
      求賠償云云。惟查，被告依系爭契約並無通知叫貨之給付
      義務，已如前述，則其未在簽約後一年之交貨之有效期限
      內通知原告交貨，自無給付遲延或給付不能之情形，原告
      依民法第231 條第1 項規定請求被告賠償因遲延而生之損
      害，自屬無據。原告依民法第226 條第1 項規定請求被告
      賠償損害，亦屬無據。
  (三)原告依據民法第102 條第2 、3 項準用第100 條規定請求有
    無理由？
    1.按附終期之法律行為，於期限屆滿時，失其效力，第100
      之規定，於前二項情形準用之，民法第102 條第2 、3 項
      定有明文。又附條件之法律行為當事人，於條件成否未定
      前，若有損害相對人因條件成就所應得利益之行為者，負
      賠償損害之責任，同法第100 條固有明文。
    2.本件原告主張被告於上開有效期限內非但未通知原告製造
      交貨，亦未有其他狀況之說明通知，被告對原告就系爭契
      約所應得之履約利益，自應負損害賠償責任云云。惟查：
      本件被告依系爭契約並無通知叫貨之給付義務，如被告於
      系爭契約之期限內，均未通知叫貨，原告即無任何利益，
      原告並無僅因期限屆滿即當然可以獲得之利益存在，則被
      告縱未為通知原告製造交貨或為其他狀況之說明通知，亦
      非損害原告因終期屆至所應得利益之行為。原告據此認被
      告對原告就系爭契約所應得之履約利益應負賠償損害責任
      等語，要無可採。
  (四)原告依據民法第249條第3款規定請求有無理由？
    1.按契約當事人之一方，為確保其契約之履行，而交付他方
      之定金，依民法第249 條第3 款規定，除當事人另有約定
      外，只於契約因可歸責於受定金當事人之事由，致不能履
      行時，該當事人始負加倍返還其所受定金之義務，若給付
      可能，而僅為遲延給付，即難謂有該條款之適用，最高法
      院71年臺上字第2992號判例參照。
    2.原告主張其於履約有效期限內繳交履約保證金276 萬元，
      而本件既因被告之事由致未於履約有效期限內通知原告製
      造交貨履約，參酌上開民法規定，被告至少亦應賠償原告
      276 萬元云云。惟查：本件被告依約並無通知叫貨之給付
      義務，是其雖未於履約有效期限內通知原告製造交貨，亦
      無違反契約之約定，本件契約並無因可歸責於被告之事由
      致不能履行之問題，從而，原告以契約因可歸責於被告之
      事由，致不能履行為由，依民法第249 條第3 款規定，請
      求被告加倍返還定金，亦嫌無據。
  (五)原告依據系爭契約第15條第4 款遲延履約之違約金規定請求
    有無理由？
    1.原告主張本件因被告之事由致未通知原告於有效履約期限
      內製造交貨，則被告之違約，參酌「台灣省自來水公司第
      六區管理處財物採購契約條款」第15條遲延履約之約定，
      亦應賠付原告契約價金總額20% 云云。惟查系爭契約係就
      一定期間內，被告所需貨物之品項、規格、預估數量有所
      約定，而各個給付日期及數量，則均依被告之實際需要而
      定，被告得視實際需要量通知原告分批交貨，並依完成履
      約實際供應數量結算給付價金，而被告並無通知叫貨之給
      付義務，均見前述，則被告於交貨有效期限內未通知原告
      交貨，並無何給付義務之違反，即無給付遲延之可言，原
      告認被告遲延履約而應賠付違約金，並無理由。
    2.又財物採購契約條款第15條遲延履約係約定：「（一）逾
      期違約金，以日為單位，廠商如未依照契約規定期限履約
      ，應按逾期日數，每日依契約價金（含稅）總額千分之三
      計算逾期違約金。（二）採部分驗收者，得就該部分之金
      額計算逾期違約金。（三）逾期違約金之支付，機關得自
      應付價金中扣抵，其有不足者，得通知廠商繳納或自保證
      金扣抵。（四）逾期違約金之總額（含逾期未改正之違約
      金），以契約價金總額之20% 為上限。…」等語。觀諸上
      開契約之約定，乃規範原告於履約逾期時違約金之計算，
      並非就被告違約行為所定之規範，原告執此請求被告應賠
      付契約價金總額20% 之違約金，尚乏依據。
  (六)原告是否因此受有損失？如有，其損失金額為何？
    如上所述，原告依上開民法各規定及系爭契約之約定請求被
    告給付，均屬無據，是就本項爭點，本院即無再加以論述之
    必要，附此敘明。
六、從而，原告以前揭事實，依民法第226 條第1 項、第231 條
    第1 項、第102 條第2 、3 項準用第100 條、第249 條第3
    款規定及系爭契約第15條第4 款遲延履約之約定，請求被告
    給付原告5,720,050 元，及自起訴狀繕本送達之翌日起至清
    償日止，按週年利率百分之5 計算之利息，為無理由，不應
    准許。原告之訴既經駁回，其假執行之聲請，亦失所附麗，
    應併予駁回。
七、本案事證已臻明確，兩造其餘攻擊防禦方法及舉證，經本院
    審酌後，認與判決之結果不生影響，爰不另一一論述，附此
    敘明。
八、結論：本件原告之訴為無理由，依民事訴訟法第78條，判決
    如主文。
中    華    民    國    99    年    3     月    26    日
                  民事第三庭    法  官  高俊珊
以上正本係照原本作成。
如對本判決上訴，須於判決送達後20日內向本院提出上訴狀。
中    華    民    國    99    年    3     月    26    日
                                書記官  陳著振

司法院資訊處製作；財團法人民間司法改革基金會備份。
